【裁判字號】    88,上,637
【裁判日期】    890118
【裁判案由】    返還不當得利
【裁判全文】
臺灣高等法院臺中分院民事判決                  八十八年度上字第六三七號
      上  訴  人  保證責任臺灣省青果運銷合作社
      法定代理人  丙○○
      訴訟代理人  黃秀蘭律師
      送達代收人  甲○○
      被上訴人    乙○○
      訴訟代理人  許景鐿律師
右當事人間返還不當得利事件，上訴人對於中華民國八十八年八月十七日臺灣南投地
方法院八十八年度訴字第二七五號第一審判決提起上訴，本院判決如左：
      主      文
原判決關於上訴人敗訴部分廢棄。
右廢棄部分，被上訴人在第一審之訴及其假執行之聲請均駁回。
第一、二審訴訟費用由被上訴人負擔。
      事      實
甲、上訴人方面：
一、聲明：求為判決：如主文所示。
二、陳述：除引用原判決書之記載外，補稱：
  (一)第三人清償，而其清償之債務存在時，債權人雖取得給付，但其債權亦因此消滅
    ，未受有利益，不成立不當得利。本件訴外人許進盛積欠伊租金、利息及損害賠
    償金等合計新臺幣（下同）八百九十八萬二千七百五十元，為兩造不爭之事實，
    被上訴人既願代許進盛償還右揭金額，則伊受領該等給付即無不當得利情事。
  (二)兩造於民國（下同）八十七年七月二十日進行會算訴外人進盛所積欠租金時，許
    進盛本人亦於現場參與，被上訴人與許進盛於三方會算時已提出渠等二人於八十
    七年七月十日書立之協議書與上訴人討論該保證金一百二十萬元情事，上訴人已
    告知渠等二人本案系爭廠房於八十七年四月二十七日已由南投地方法院民事執行
    處通知應交還債權人，然許進盛均未交還，伊亦早已依系爭租約第六絛規定主張
    沒收該保證金，惟顧念許進盛經濟情況不佳，方將該保證金提交本社理事會決議
    用以扣抵許進盛另向伊承租竹山廠房之租金，彼時兩造就該保證金作為上揭用途
    並無爭執，故會算租金時，即不再主張該保證金，會算單清償明細表即無需列入
    。伊依上揭會算之協議，將該保證金之用途提出於八十八年一月十九日伊第八屆
    第二次理事會議，並於該會議中追認將該保證金用以扣抵許進盛所積欠竹山廠房
    之租金。且被上訴人與訴外人許進盛於八十七年七月十日簽立協議書，就系爭租
    約保證金一百二十萬元整協議歸由被上訴人與上訴人處理之，則兩造於會算時既
    就該保證金已有所處理，則斷不可再由被上訴人據依不當得利規定請求返還之，
    此與英美法中之衡平原則之「禁反言Estoppel）」法理相通，亦即禁止行為人出
    爾反爾，致其事後之主張與先前之法律行為自相矛盾，是被上訴人所為請求自無
    理由；又被上訴人於清償伊八百九十八萬二千七百五十元租金時，既知主張相抵
    被上訴人先前繳交伊之承諾金一百萬元，則若非會算時，雙方就該保證金一百二
    十萬元已有所協議，被上訴人豈有於八十七年八月十日及八月十一曰匯款予伊時
    不予扣抵之理？況被上訴人雖於八十七年九月十五日、十月二十五日向伊提出申
    請返還該保證金，然被上訴人仍分別於八十七年十一月四日、十一月十日繳交一
    百三十二萬元之新租約保證金予伊，若非被上訴人明知該一百二十萬元早於會算
    時已有協議，豈有可能於多次匯款予伊時均不予扣除之理？況彼時會算時，被上
    訴人與許進盛既均有出席，渠等二人豈有不提出該保證金之情事？從而。被上訴
    人辯稱兩造於右揭期日會算時，伊並未主張將該保證金扣抵許進盛所積欠之其他
    債務，而於八十八年一月十九日伊第八屆第二次理事會議始決議將該保證金扣抵
    ，其所請求之金額為八百九十八萬二千七百五十元中之一百二十萬，並非許進盛
    存放於上訴人處之保證金云云，顯不實在。
  (三)被上訴人於雙方會算後仍不斷以申請書向伊臺中分社請求退還上揭保證金，並由
    伊分社某位許姓理事向上開分社進行關說及施壓，該分社不堪其擾，將是否退款
    之權責委由理事會決定俾免該分社為難，惟伊理事會均認為，雙方既於八十七年
    七月二十日會算時已為決議，故不再討論該提議，乃分別於八十七年九月二十二
    日、十月二十七日及十一月十九日之理事會議決將提案收回或不列入議程，用以
    表明上訴人總社不願更改兩造會算決議；從而，被上訴人主張其申請返還上開不
    當得利款項，惟伊一再推諉，終由上開分社管理組提議，系爭溢繳款項部份俟理
    事會核議通過後退還該溢繳款云云，亦不實在
  (四)縱依原審判決對本件租約第四條規定之解釋，認定伊僅得以本件租約所積欠之租
    金或違反本件租約或因本件租約產生之其他債務等事由，將系爭保證金扣除；然
    許進盛自八十五年四月份起即未給付租金，伊於八十五年九月十六日即已發函定
    期催告許進盛給付所欠租金，逾期則依租約第六條將一百二十萬元之保證金沒收
    ，惟不獲置理，嗣伊乃於八十五年十月一日再度發函許進盛，已主張終止租約並
    沒收前揭保證金，足認伊對許進盛違反系爭租約之債權早已存在，系爭保證金於
    八十五年九月十六日經伊主張沒收後即為消滅，是被上訴人於主張伊於計算許進
    盛所欠租金時，應先扣抵一百二十萬元云云，顯不合法；況綜觀系爭租約第四條
    之規定，並未限定伊唯僅限於因本件租約所積欠之租金或違反本件租約或因本件
    租約產生之其他債務等事由，始得將系爭保證金扣除，是原判決前開對系爭租約
    第四條之解釋，顯限縮上訴人權利之行使。
三、證據：除引用原審立證方法外，補提：王澤鑑著民法債編不當得利節本、協議書
    及南投地方法院執行處通知等影本各乙份，存證信函影本二份。
乙、被上訴人方面：
一、聲明：求為判決：
  (一)上訴駁回。
  (二)第二審訴訟費用由上訴人負擔。
二、陳述：除引用原判決書之記載外，補稱：
  (一)上訴人固主張已分別於八十五年九月十六日、十月一日發函催告訴外人許進盛清
    償所欠租金及通知沒收該租約保證金一百二十萬元乙事，然系爭契約並無約定上
    訴人得以承租人逾期未付租金為由，逕行沒收該租約之保證金，是上訴人主張沒
    收前揭保證金及該保證金於八十五年九月十六日經伊主張沒收後即為消滅云云，
    依約無據，依法不合。況伊所請求上訴人不當得利之金額，係伊截至八十七年八
    月十一日支付八百九十八萬二千七百五十元中溢付之「一百二十萬元」，並非訴
    外人許進盛留置於上訴人處同額之保證金，則上訴人豈得再以許進盛尚有積欠其
    他債務為由，扣抵伊溢付之上開金額。
  (二)又兩造於八十七年七月二十日協議由伊代償許進盛積欠之前開系爭租金、利息及
    損害賠償等金額，進而會算該金額數額時，許進盛並未在場參與，且兩造均未談
    論上揭保證金之事，則依系爭租約伊僅須代償扣除上開保證金後之剩餘債務額七
    百七十八萬二千七百五十元，然上訴人並未扣除前揭保證金，並向伊收取整整八
    百九十八萬二千七百五十元；待伊查覺，並分別於八十七年九月八日、九月十五
    日及十月十五日向上訴人申請返還上開不當得利款項，惟遭上訴人一再推諉，嗣
    終由上訴人臺中分社管理組將上揭事項提呈該社理事會討論，並提議由伊溢付之
    上揭款項俟該理事會核議通過後退還予伊。足認伊代償上開保證金乃係非債清償
    ，上訴人受領此溢付之金額，乃無法律上之原因，致伊受有上揭金額之損害，是
    伊訴請上訴人返還上揭金額之不當得利，自有理由。
三、證據：除引用原審立證方法外，補提：房屋租賃公證書影本乙份。
      理      由
一、本件本被上訴人起訴主張：訴外人許進盛與上訴人保證責任臺灣省青果運銷合作
    社於八十二年四月二日簽訂房屋租賃契約，由許進盛向上訴人承租坐落南投縣草
    屯鎮○○路三五七之七地號土地其上部分建物，租金每月三十萬元，租賃期間自
    八十二年四月二日起至八十七年一月三十一日止，許進盛並依約交付保證金一百
    二十萬元。嗣因許進盛經濟狀況不佳，積欠租金，將受執行，伊乃於八十七年七
    月二十日出具切結書予上訴人表明願意代為清償許進盛所積欠之租金、利息及損
    害賠償金等，經上訴人計算之結果總計為八百九十八萬二千七百五十元（自八十
    五年四月起算至八十七年七月三十一日止之租金、利息及損害賠償金），伊並如
    數清償完畢。嗣伊發覺上訴人竟未依原租約第四條規定，於計算原承租人許進盛
    積欠租金時扣抵一百二十萬元之保證金，當作租金之一部，如將許進盛交付之保
    證金一百二十萬元扣抵租金，伊僅須代償七百七十八萬二千七百五十元。上訴人
    無法律上之理由而受有該一百二十萬元之不當利益，致伊受有該金錢上之損害，
    爰依不當得利之法律關係，請求上訴人返還該一百二十萬元，及自八十五年四月
    一日起算至八十八年五月止之利息十七萬五千元及起訴狀繕本送達之翌日起至清
    償日之法定遲延利息。（原審判命上訴人應給付被上訴人一百二十萬元，及自八
    十七年八月十二日起至八十八年五月三十一日止之法定遲延利息，及其中一百二
    十萬元自八十八年六月二十三日起至清償日止之法定遲延利息，其餘部分則駁回
    被上訴人之請求，上訴人就其敗訴部分提起上訴，被上訴人就其敗訴部分，未據
    聲明不服確定）。
二、上訴人則以：(1)訴外人許進盛積欠伊租金、利息及損害賠償金合計為八百九十八
    萬二千七百五十元，兩造就系爭租約之保證金一百二十萬元用以扣抵許進盛另向
    伊承租竹山廠房之租金之用途並無爭執，故於右揭期日會算租金時，雙方均不再
    主張該保證金，而未將該保證金額列入會算單清償明細表，被上訴人既願代許進
    盛償還右揭金額，則伊受領該等給付即無不當得利情事。(2)縱認伊僅得以本件租
    約所積欠之租金或違反本件租約或因本件租約產生之其他債務等事由，將系爭保
    證金扣除；然許進盛自八十五年四月份起即未給付租金，嗣伊發函許進盛，已主
    張終止租約並沒收前揭保證金，足認伊對許進盛違反系爭租約之債權早已存在，
    系爭保證金於八十五年九月十六日經伊主張沒收後即為消滅，被上訴人於主張伊
    於計算許進盛所欠租金時，應先扣抵一百二十萬元，顯不合法等語，資為置辯。
三、查本件被上訴人主張：訴外人許進盛與上訴人保證責任臺灣省青果運銷合作社於
    八十二年四月二日簽訂房屋租賃契約，由許進盛向上訴人承租坐落南投縣草屯鎮
    ○○路三五七之七地號土地及其上部分建物，租金每月三十萬元，租賃期間自八
    十二年四月二日起至八十七年一月三十一日止，許進盛並依約交付保證金一百二
    十萬元。嗣因許進盛經濟狀況不佳，積欠租金，將受執行，伊乃於八十七年七月
    二十日出具切結書予上訴人表明願意代為清償許進盛所積欠之租金、利息及損害
    賠償金等，經上訴人計算之結果總計為八百九十八萬二千七百五十元，嗣由被上
    訴人代為清償上開金額等事實，業據其提出租賃契約書、切結書影本乙紙、臺灣
    省青果運銷合作社臺中分社便條紙等件為證（見原審卷第八頁至第十七頁），復
    為兩造所不爭執，且有上訴人所提出之收入金報告書二紙在卷足憑，自堪信為真
    實。
四、被上訴人雖主張：兩造於八十七年七月七月二十日協議由伊代償許進盛積欠之前
    開系爭租金、利息及損害賠償等金額，進而會算該金額數額時，兩造均未談論上
    開保證金一百二十萬元如何處理，惟依上訴人與許進盛訂定之租賃契約第四條約
    定保證金新台幣一百二十萬元於租賃期間屆滿交還房屋時無息返還，但承租人如
    有積欠租金時應先行扣清，於會算許進盛所欠租金時自應先扣除該一百二十萬元
    ，即許進盛僅欠租金（扣除上開保證金後）七百七十八萬二千七百五十元，然上
    訴人並未扣除前揭保證金，並向伊收取八百九十八萬二千七百五十元，伊代償款
    中之一百二十萬元即係非債清償云云。惟查：上訴人與許進盛訂定之租賃契約第
    四條固有約定保證金新台幣壹佰貳拾萬元於租賃期間屆滿交還房屋時無息返還，
    但承租人如有積欠租金時應先行扣清之約定，然此一約定，於第三人代為清償時
    ，非不得約定其代為清償何部分債務。查二造會算前，被上訴人與訴外人許進盛
    於八十七年七月十日即先簽立協議書，約定由被上訴人承受並代償許進盛所欠上
    訴人之租金、利息及法院執行費用共計八百九十八萬二千七百五十元（協議書第
    一項），許進盛原提供上訴人之保證金一百二十萬元整歸由被上訴人與上訴人處
    理之（協議書第二項），此有協議書附卷可稽（見原審卷第三十七頁）。則兩造
    於會算時，被上訴人顯然對上訴人與許進盛所訂立之租賃契約內容，總共積欠之
    租金、利息及執行費總額，及許進盛曾交付上訴人一百二十萬元之保證金等情知
    之甚詳。嗣於會算時，被上訴人亦未主張租金先自保證金中扣除，並同意代償全
    部欠租及其利息，法院執行費用等，顯然雙方對於被上訴人代償許進盛積欠之租
    金，同意不扣除許進盛交付之保證金一百二十萬元，而由被上訴人直接代償許進
    盛積欠自八十五年四月至八十七年七月止之租金及利息、執行費等欠款；換言之
    ，二造對於被上訴人代許進盛清償所欠之債務範圍為不扣除保證金前提下，許進
    盛所欠之租金甚為明確。另許進盛所提供上訴人之保證金一百二十萬元應如何處
    理，則由二造另行協商處理亦甚明，上訴人嗣於八十七年八月十日及八月十一曰
    收受被上訴人匯款，自有法律上之原因，難謂有何不當得利之可言，至於許進盛
    所交付之保證金一百二十萬元仍存於上訴人處，應如何解決，要屬另一法律關係
    ，非本案所應審酌，被上訴人主張上訴人所收受之清償款中一百二十萬元為不當
    得利云云，核屬無據，不應准許。
五、綜上所述，上訴人抗辯二造間對被上訴人代許進盛清償之債務為不扣除保證金一
    百二十萬元，已有約定，伊收取被上訴人入之款，有法律上之原因，自屬可信
    ，被上訴人主張上訴人有不當得利云云為不足採。從而，被上訴人本於不當得利
    之法律關係，請求上訴人給付一百二十萬元及其法定遲延利息為無理由，不應准
    許。其假執行之聲請亦失所附麗，應併予駁回。原審判命上訴人給付一百二十萬
    元及自八十七年八月十二日起至八十八年五月三十一日止，按年息百分之五計算
    之利息，及其中新台幣一百二十萬元自民國八十八年六月二十三日起至清償日止
    ，按年息百分之五計算之利息，並為假執行之宣告，自有未洽。上訴意旨指摘原
    判決不當，求予廢棄改判，為有理由。自應由本院予以廢棄改判如主文第二項所
    示。
六、二造其餘攻擊防禦方法，經審酌後，均與判決結果不生影響，爰不予一一論述，
    併此敘明。
據上論結，本件上訴為有理由，依民事訴訟法第四百五十條、第七十八條判決如主文
。
中      華      民      國    八十九      年      一      月    十八    日
~B1民事第三庭審判長法  官  陳照德
~B2                法  官  陳成泉
~B3                法  官  蔡王金全
右為正本係照原本作成。
如對本判決上訴，須於判決送達後二十日內向本院提出上訴狀，未表明上訴理由者，
應於上訴後二十日內向本院提出上訴理由書（須按他造人數附具繕本），並繳納送達
用雙掛號郵票拾份（每份拾肆元）。
~B               書記官  林彩雲
中      華      民      國    八十九      年      一      月    十八    日
                                                                        Ａ


司法院資訊處製作；財團法人民間司法改革基金會備份。
